【裁判字號】    94,訴,668
【裁判日期】    950309
【裁判案由】    發明專利申請
【裁判全文】
臺北高等行政法院判決
                                    94年度訴字第00668號
                              .
原      告  甲○○
            乙○○
共      同
訴訟代理人  丙○○律師
被      告  經濟部智慧財產局
代  表  人  蔡練生（局長）
訴訟代理人  丁○○
上列當事人間因發明專利申請事件，原告不服經濟部中華民國93
年12月30日經訴字第09306233070號訴願決定，提起行政訴訟，
本院判決如下：
    主  文
原告之訴駁回。
訴訟費用由原告連帶負擔。
    事  實
一、事實概要：原告等於民國（下同）90年5月29日以「體溫計
    之穩溫方法及裝置」向被告申請發明專利，經被告編為第
    00000000號審查，不予專利。原告等不服，於91年4月29日
    申請再審查，旋於同年7月29日申請變更發明名稱為「耳溫
    槍之穩溫方法及裝置」，案經被告於93年6月9日以（93）智
    專三(一)02071字第09320528450號專利再審查核駁審定書為仍
    應不予專利之處分。原告等不服，提起訴願，遭決定駁回，
    遂提起行政訴訟。
二、兩造聲明：
    (一)原告聲明：
      1.訴願決定及原處分均撤銷。
      2.被告應對專利申請第00000000號「耳溫槍之穩溫方法及
        裝置」，准予專利。
      3.訴訟費用由被告負擔。
    (二)被告聲明：
      如主文所示。
三、兩造之爭點：
    本案是否不具新穎性？
    (一)原告主張：
      1.緣原告於90年5月20日以「耳溫槍之穩溫方法及裝置」
        （以下簡稱本案）向被告申請發明專利，經被告審查後
        以一引證案及專利法第20條第1項第1款核駁本案，惟因
        專利法第20條第1項第1款之規定主要係指專利須具有新
        穎性之要件，而新穎性的判斷係指申請案與引證案構造
        須「相同」而言，系爭案之構造特徵確實符合上述之發
        明專利要件，系爭案之專利特徵實際上與引證案並不相
        同，而且引證案根本無法揭示系爭案之各項專利特徵，
        因此審查委員以該引證案以及專利法第20條第1項第1款
        核駁系爭案顯然不合理。
        (1)另按「新穎性之判斷」，指判斷申請專利範圍之請求
          項所載發明之新穎性而言。亦即，依據專利法第20條
          第1 項第1 款至第3 款規定之情事，來判斷申請專利
          範圍之請求項所載之發明有無該條款所規定之情事，
          如有則不具新穎性，如無則有新穎性。又新穎性判斷
          之基本原則在於：作為新穎性判斷對象之發明，為
          申請專利範圍之「請求項所載發明」。申請專利範
          圍應就每一請求項目逐項判斷其新穎性。判斷發明
          有無新穎性時，應以發明之技術內容比對是否相同為
          準。不同即具有新穎性；相同即不具新穎性。比對
          方式，應採單獨比對方式，以個別獨立的引證資料與
          「請求項所載發明」進行比對，不得將二個以上獨立
          的引證資料予以組合，以與「請求項所載發明」比對
          。而被告已於初審時提出一引證案，故其後續就不能
          再提出另外新的引證資料與原引證案組合當作核駁本
          案之依據，否則即違反了專利審查基準。
        (2)今原告已對被告提出行政訴訟，惟被告所為之行政訴
          訟答辯書中，仍然未能針對引證案與本案作詳細之方
          法、構造、功能比對，其答辯理由籠統含糊且有流於
          個人主觀之嫌。
      2.本案之耳溫槍穩溫結構及穩溫方法，是屬於轉用發明或
        組合發明：
        (1)專利審查基準中進步性判斷其中載述有：「轉用發明
          ，某一技術領域之既有技術、知識被轉用至其他技術
          領域，如此之轉用，對熟習該項技術者而言，可產生
          突出的技術特徵或顯然的進步，或可克服其他技術領
          域中之技術問題者，此種轉用視為非能輕易完成。」
          「組合發明，係指將複數個既有之構成要件組合而成
          之發明而言。此種組合發明與集合發明不同之處，在
          於組合發明可產生突出的技術特徵或顯然的進步，故
          非為熟習該項技術者所能輕易完成者。」
        (2)觀，本案將穩溫結構及溫度穩溫方法（溫度補償回饋
          方式）運用於耳溫槍，其已屬於轉用發明或組合發明
          ，其確具有進步性且為首創，專利審查上當不能以一
          一拆解本案個別元件方式來主觀認定本案構造或方法
          皆為習用，或者說其為熟習該項技術者所能輕易完成
          者。
      3.今被告之行政訴訟答辯理由第2項中指出：「‧‧‧，
        惟引證案已揭示一種快速量測體溫計，具有感測頭加熱
        並保持於第一設定溫度，若加熱時間超過一設定時間即
        停止加熱，又當感測頭加熱超過第二設定溫度，即停止
        感測加熱，此即為本件主要特徵，係將週邊環境溫度加
        熱至預設之溫度點上，並經由電路控制之熱能提供溫度
        補償之方式使環境溫度維持並穩定於預設之溫度點上，
        為一種運用反饋訊息調節溫度、控制恆溫之技術，又本
        件反饋電路穩溫裝置主要構件已見於引證案申請專利範
        圍第1項和第4項主張之技術特徵，本件可分離式預熱裝
        置也見於引證案之申請專利範圍第8、9項所主張之可外
        部加熱裝置及感溫自熱元件，故本案所請技術內容與引
        證案相同，自不具新穎性。」，很明顯地被告仍然主觀
        認為本案與引證案所運用之技術範疇為同類產品，且主
        觀認為引證案跟本案一樣亦為穩定環境溫度之技術，實
        為一大錯誤，因引證案為單純電子體溫計加熱之技術，
        非為耳溫槍周邊環境溫度穩定之技術，二者間存在著極
        大之「不同」；觀本案發明之緣由主要係為了突破習用
        耳溫槍量測精度不穩定之缺失，因習用之紅外線耳溫槍
        ，其探頭窒腔內大都設置導波管、紅外線溫度感測元件
        （Thermopile）及相關之組件來達到量測體溫之功能，
        惟習用導波管或相關組件採用金屬製成，利用金屬加熱
        快、散熱快之特性雖平衡了環境溫度，亦即環境溫度平
        均分佈於導波管管體上但不一定為穩定之溫度（會忽低
        忽高），此一溫度值會明顯影響到偵測溫度資料庫判讀
        之正確性，且習用紅外線耳溫槍之紅外線溫度感應元件
        仍有感應體溫或環境溫度之現象，而導致溫度測量不準
        確，雖然導波管亦可採用塑質材料製成，雖然塑材具有
        加熱慢散熱慢之特性，卻也一樣不能使環境溫度穩定，
        使環境溫度維持於一特定值，故自從紅外線溫度感測元
        件（Thermopile）被應用在擷取人體內耳之紅外線作為
        人體溫度量測技術之元件以來，紅外線溫度感測元件及
        其相關之組件在執行量測時一直受到環境溫度變化的影
        響，實際之量測值長期以來都處於忽低忽高的不穩定狀
        態，量測精度始終無法受到使用者的信賴。故本案耳溫
        槍穩溫之方法、裝置、構造、功能上並非應用於一般體
        溫計，也非為一種單純之加熱裝置，本案具有溫度補償
        ，使環境溫度維持並穩定於預設溫度點上之效果。反觀
        引證案係運用於一般體溫計，且其加熱元件僅是單純之
        加熱作用，以便快速量測，其並不是用來穩定環境溫度
        ，可見其不具溫度補償之功效。故該引證案應不具證據
        力，且其於審查上似有籠統、含糊之處，並且有流於個
        人主觀之嫌，蓋以該引證案據為核駁本案洵非妥適，敬
        請詳察。因此本案之發明特點及構成之要件與引證案不
        同，故本案確實符合發明專利之「新穎性」要件。
      4.今被告之行政訴訟答辯理由第3項中指出：「本件請求
        項第2項所限制之溫度範圍僅是功能性的敘述，並無具
        體的技術特徵，且引證案請求項第7項也有相對應的溫
        度限制；請求項第3項所附加之加熱方法已見於引證案
        請求項第1、8、9項中，是以本件前開請求項主張者仍
        不具有新穎性。」；事實上本案第1項獨立項所述之耳
        溫槍之穩溫方法與引證案不同，而本案請求項第2項、
        第3項係依附於第1項，因本案第1項與引證案不同，故
        請求項第2項、第3項亦與引證案不同。
      5.今被告之行政訴訟答辯理由第4項中指出：「本件請求
        項第4項之請求標的為穩溫裝置，其技術特徵在耳溫槍
        探頭設計為『發熱片』，此與上述引證案請求項第1項
        之感測頭『加熱元件』實質內容相同，仍不具有新穎性
        。」；觀本案第4項係耳溫槍穩溫裝置之獨立項，其專
        利範圍為：「係將耳溫槍探頭設計為一發熱片，並連結
        加熱控制器，使其於耳溫槍量測前對探頭之窒腔加熱，
        直至預設之環境溫度值，並以控制器使環境溫度維持恆
        溫之穩定狀態，使量測之精度相當正確者。」，很明顯
        地，本案第4 項係界定耳溫槍之穩溫裝置，包含有發熱
        片、控制器，並非僅在發熱片；反觀引證案並無揭露將
        耳溫槍探頭設計為一發熱片之技術，而被告指本案第4
        項技術特徵在於耳溫槍探頭設計為『發熱片』，更為一
        大謬誤。因此本案耳溫槍穩溫裝置之發明特點及構成之
        要件與引證案不同，故本案確實符合發明專利之「新穎
        性」要件。
      6.今被告之行政訴訟答辯理由第5項中指出：「本件請求
        項第5至9項之請求標的為穩溫裝置，請求項第5項之技
        術特徵為耳溫槍探頭之加熱元件與加熱控制器連接，此
        為必然之連接關係，按，加熱元件與加熱控制器若不連
        接，則不具加熱控制之功能，本件自當不能實施；本件
        請求項第6和7項所附加之技術特徵僅為功能性之描述未
        見具體構造特徵；本件請求項第8項主張之加熱元件僅
        為單純之形狀特徵未見具體技術特徵，請求項第9項所
        限縮之加熱元件也見於引證案請求項8、9項，是以本件
        前開各請求項主張者仍不具有新穎性。」；觀本案請求
        項第5項並沒有於引證案中揭露出來，被告認為本案請
        求項第5項不具有新穎性，實為其主觀地認定，理由籠
        統且含糊；而本案請求項第6項沒有於引證案中揭露出
        來，其為加熱元件材質之界定，非為功能性之描述，本
        案請求項第7項沒有於引證案中揭露出來，其為構造之
        界定，亦非為功能性之描述；另外本案請求項第8項沒
        有於引證案中揭露出來，其係將加熱元件界定具體之構
        造，非僅為單純之形狀特徵；再者本案請求項第9項沒
        有於引證案中揭露出來，不知為何被告直說本案請求項
        第9項見於引證案請求項8、9項。因此被告之核駁理由
        很明顯地有極大之錯誤，且流於個人主觀之認定，故本
        案確實符合發明專利之「新穎性」要件。
      7.今被告之行政訴訟答辯理由第6項中指出：「請求項第
        10項之請求標的為穩溫裝置，其技術特徵在另設一與耳
        溫槍成分離之預熱裝置，此可分離式預熱裝置與引證案
        之申請專利範圍第8、9項所主張之可外部加熱裝置及感
        溫自熱元件實質相同，故仍不具新穎性。」；觀本案請
        求項第10項係耳溫槍穩溫裝置之獨立項，其專利範圍為
        ：「係另外設置一與耳溫槍成分離之預熱裝置，該預熱
        裝置為一座體形狀，其內部設有加熱元件、加熱控制器
        、電源裝置，其中加熱元件設計成相對應於探頭之外部
        形狀者。」；觀本案請求項第10項所界定之可外部加熱
        裝置，其界定明確，引證案中無揭露出來，本案與引證
        案根本「不相同」。
      8.觀被告之答辯理由明顯地為彌補其沒有將本案申請專利
        範圍每一請求項目逐項判斷新穎性之缺失，而主觀地以
        不正確、籠統、概括性之理由來駁回本案每一請求項，
        本案申請專利範圍之各項特徵於引證案中根本未揭露出
        ，引證案與本案明顯不同，本案具新穎性應無庸置疑。
      9.綜合以上所述，本案確實具備專利之要件，敬請鈞院判
        決如訴之聲明，用保原告合法權益。
    (二)被告主張：
      1.原告起訴狀主要理由係認為本件「耳溫槍之穩溫方法及
        裝置」與我國公告第377397號（引證案）明顯不同，應
        具有新穎性云云。
      2.查，本案之申請專利範圍共計10項，其中第1,4,5,10項
        為獨立項，其餘為附屬項，請求項第1至3項之請求標的
        為耳溫槍之穩溫方法, 請求項第1項之技術特徵係將週
        邊環境溫度加熱至預設之溫度點，並經由電路控制之熱
        能提供溫度補償之方式，使環境溫度維持並穩定於預設
        之溫度點上，以反饋電路來控制溫度於預設之溫度點上
        ，惟引證案已揭示一種快速量測體溫計，具有感測頭加
        熱並保持於第一設定溫度，若加熱時間超過一設定時間
        即停止加熱，又當感測頭加熱超過第二設定溫度，即停
        止測頭加熱，此即為本件主要特徵，係將週邊環境溫度
        加熱至預設之溫度點上，並經由電路控制之熱能提供溫
        度補償之方式使環境溫度維持並穩定於預設之溫度點上
        ，為一種運用反饋訊息調節溫度、控制恆溫之技術，又
        本件反饋電路穩溫裝置主要構件已見於引證案申請專利
        範圍第1項和第4項主張之技術特徵，本件可分離式預熱
        裝置也見於引證案之申請專利範圍第8、9項所主張之可
        外部加熱裝置及感溫自熱元件，故本案所請技術內容與
        引證案相同，自不具新穎性。
      3.本件請求項第2項所限制之溫度範圍僅是功能性的敘述
        ，並無具體的技術特徵，且引證案請求項第7項也有相
        對應的溫度限制；請求項第3項所附加之加熱方法已見
        於引證案請求項第1、8、9項中，是以本件前開請求項
        主張者仍不具有新穎性。
      4.本件請求項第4項之請求標的為穩溫裝置，其技術特徵
        在耳溫槍探頭設計為「發熱片」, 此與上述引證案請求
        項第1項之感測頭「加熱元件」實質內容相同，仍不具
        有新穎性。
      5.本件請求項第5至9項之請求標的為穩溫裝置，請求項第
        5項之技術特徵為耳溫槍探頭之加熱元件與加熱控制器
        連接，此為必然之連接關係，按，加熱元件與加熱控制
        器若不連接，則不具加熱控制之功能，本件自當不能實
        施；本件請求項第6和7項所附加之技術特徵僅為功能性
        之描述未見具體構造特徵；本件請求項第8項主張之加
        熱元件僅為單純之形狀特徵未見具體技術特徵，請求項
        第9項所限縮之加熱元件也見於引證案請求項8、9項，
        是以本件前開各請求項主張者仍不具有新穎性。
      6.請求項第10項之請求標的為穩溫裝置, 其技術特徵在另
        設一與耳溫槍成分離之預熱裝置, 此可分離式預熱裝置
        與引證案之申請專利範圍第8、9項所主張之可外部加熱
        裝置及感溫自熱元件實質相同，故仍不具新穎性。
      7.本件引證案實已揭示「反饋電路系統」之技術特徵，可
        由其申請專利範圍第1 項所載「‧‧‧控制單元控制感
        測頭加熱元件，將感測頭加熱並保持於第一設定溫度‧
        ‧‧」，按要「保持」於第一設定溫度，就必須透過控
        制單元之「反饋電路系統」方可「保持」於預定溫度，
        否則該溫度不足以確保可「保持」於預設值；又引證案
        申請專利範圍第7 項更進一步揭露可利用時間控制以及
        另一設定溫度作為控制感測頭加熱之程序，此即須透過
        控例單元之「反饋電路系統」方可達成；再由引證案第
        1 圖所示之控制單元11經接收比對感溫器13及感測器18
        之感測信號（箭頭指向）後，即可產生控制信號加熱該
        感測頭加熱器14用以保持一穩定之預設溫度，此即是採
        用「反饋電路」加熱感測頭之技術特徵；故系爭案申請
        專利範圍所主張之耳溫槍「穩溫方法」相對於引證案實
        屬籠統上位的技術概念；被告原處分審認系爭案不符專
        利要件並無違法。
      8.據上結論，本案以電路控制之熱能提供溫度補償，使環
        境溫度維持並穩定於預設之溫度點上，為一種將習知的
        反饋訊息控制技術應用於調節溫度、控制恆溫者，已見
        於引證案及習知技術，自應不具新穎性，原告訴訟無理
        由。
      9.綜上所述，被告原處分並無違法，敬請駁回原告之訴。
  理  由
一、按凡利用自然法則之技術思想之高度創作，而可供產業上利
    用者，得依法申請取得發明專利，固為本件核駁處分時專利
    法第19條暨第20條第1項之規定。惟其發明如「申請前已見
    於刊物或已公開使用者」，仍不得依法申請取得發明專利，
    復為同法第20條第1項第1款所明定。
二、本件第00000000號「耳溫槍之穩溫方法及裝置」發明專利申
    請案，係於耳溫槍量測溫度前，將週邊環境溫度加熱至預設
    之溫度點，並經由電路控制之熱能提供溫度補償之方式，使
    環境溫度維持並穩定於預設之溫度點上，可避免不穩定之環
    境溫度影響到量測之精準（申請專利範圍第1 項）。案經被
    告審查略以，88年12月21日公告之第00000000號「一種快速
    量測體溫計」發明專利案（即引證案），其申請專利範圍第
    1 項及第5 項所提及將溫度保持於第一設定溫度，若超過第
    二設定溫度，即予停止加熱，與本案之調節溫度、控制恆溫
    之訴求雷同；至於該引證案未提及反饋電路，乃因為利用反
    饋電路來穩定電壓或溫度，乃習知技術；本案卻以習知的反
    饋電路來請求發明專利，應不具新穎性，乃為應不予專利之
    處分。原告等不服，依序提起訴願及行政訴訟；兩造之主張
    各如事實欄所載，其爭點厥為本案是否不具新穎性？
三、經查，本案之申請專利範圍共計10項，其中第1,4,5,10項為
    獨立項，其餘為附屬項，請求項第1 至3 項之請求標的為耳
    溫槍之穩溫方法, 請求項第1 項之技術特徵係將週邊環境溫
    度加熱至預設之溫度點，並經由電路控制之熱能提供溫度補
    償之方式，使環境溫度維持並穩定於預設之溫度點上，亦即
    以「反饋電路系統」來控制溫度於預設之溫度點上；反觀引
    證案申請專利範圍第1 項及第5 項所提及「控制單元控制感
    測頭加熱元件，將感測頭加熱並保持於第一設定溫度‧‧‧
    ，當感測頭已加熱並超過第二設定溫度，即立即停止感測頭
    之加熱」；按要「保持」於第一設定溫度，就必須透過控制
    單元之「反饋電路系統」方可「保持」於預定溫度，否則該
    溫度不足以確保可「保持」於預設值；又引證案申請專利範
    圍第7 項更進一步揭露可利用時間控制以及另一設定溫度作
    為控制感測頭加熱之程序，此即須透過控制單元之「反饋電
    路系統」方可達成；再由引證案第1 圖所示之控制單元11經
    接收比對感溫器13及感測器18之感測信號（箭頭指向）後，
    即可產生控制信號加熱該感測頭加熱器14用以保持一穩定之
    預設溫度，此即採用「反饋電路」加熱感測頭之技術特徵；
    故系爭案申請專利範圍所主張之耳溫槍「穩溫方法」相對於
    引證案實屬籠統上位的技術概念；被告原處分審認系爭案不
    符專利要件並無違誤。又本案請求項第2 項所限制之溫度範
    圍，僅是功能性的敘述，並無具體的技術特徵，且引證案請
    求項第7 項也有相對應的溫度限制；另請求項第3 項所附加
    之加熱方法已見於引證案請求項第1 、8 、9 項中，是本案
    第3 、4 請求項主張者仍不具有新穎性；又耳溫槍亦為體溫
    計之一種，應屬相同之技術領域。次查，本案請求項第4項
    之請求標的為穩溫裝置，其技術特徵在耳溫槍探頭設計為「
    發熱片」, 此與上述引證案請求項第1 項之感測頭「加熱元
    件」實質內容相同，仍不具有新穎性。又查，本案請求項第
    5 至9 項之請求標的為穩溫裝置，請求項第5 項之技術特徵
    為耳溫槍探頭之加熱元件與加熱控制器連接，此為必然之連
    接關係；蓋加熱元件與加熱控制器若不連接，則不具加熱控
    制之功能，本案自當不能實施。又本案請求項第6 和7 項所
    附加之技術特徵僅為功能性之描述未見具體構造特徵；本案
    請求項第8 項主張之加熱元件僅為單純之形狀特徵未見具體
    技術特徵，請求項第9 項所限縮之加熱元件已見於引證案請
    求項8 、9 項，是以本案第5 至9 項之請求項主張，仍不具
    有新穎性。末查，本案請求項第10項之請求標的為穩溫裝置
    ，其技術特徵在另設一與耳溫槍成分離之預熱裝置, 此可分
    離式預熱裝置，與引證案之申請專利範圍第8 、9 項所主張
    之可外部加熱裝置及感溫自熱元件實質相同，故仍不具新穎
    性。
四、綜上所述，本案所請技術內容與引證案實質相同，且申請前
    已經公開，自不具新穎性。從而，被告所為本案應不予專利
    之處分，洵無違誤，訴願決定予以維持，亦無不合。原告起
    訴意旨，核不足採，其聲明求為撤銷訴願決定及原處分，並
    命被告另為准予本案專利之處分，均無理由，應予駁回。
據上論結，本件原告之訴為無理由，依行政訴訟法第98條第3項
前段、第104條、民事訴訟法第85條第2項，判決如主文。
中    華    民    國    95    年     3    月    9     日
                    第二庭審判長法  官  徐  瑞  晃
                                法  官  蕭  惠  芳
                                法  官  李  得  灶
上為正本係照原本作成。
如不服本判決，應於送達後20日內向本院提出上訴狀並表明上訴
理由，如於本判決宣示後送達前提起上訴者，應於判決送達後20
日內補提上訴理由書（須按他造人數附繕本）。
中    華    民    國    95    年     3    月   15     日
                                書記官  陳  清  容


司法院資訊處製作；財團法人民間司法改革基金會備份。
